臺灣高等法院臺南分院刑事判決　　　　　　　　　　　　　　　　　　　行股
　　上　訴　人
　　即　被　告　甲　○　○
右上訴人因詐欺案件，不服臺灣臺南地方法院九十年度易字第一四三五號中華民國九
十一年三月二十九日第一審判決（起訴案號：臺灣臺南地方法院檢察署九十年度偵字
第七十二號），提起上訴，本院判決如左：
    主      文
原判決撤銷。
甲○○無罪
    理      由
一、公訴意旨略以：上訴人即被告甲○○，與犯案當時自稱為「郭春男」，業於民國
    （下同）九十年八月二十七日因病死亡之盧文岳，曾於八十六年間，在臺南縣永
    康市○○街七十八號「花之鄉」大樓三０五號套房同居，二人竟共同基於意圖為
    自己不法所有之概括犯意，自八十六年十一月五日起，至八十七年一月二十四日
    止，在「花之鄉」大樓管理室內，連續向任該大樓管理員之被害人乙○○、張宗
    暄，及該大樓三一０室住戶之被害人丙○○，誆稱其德國朋友生病住院，亟需醫
    療費用，欲向被害人乙○○、張宗暄、丙○○三人借貸，致該三被害人不疑有詐
    陷於錯誤，陸續借款予其及盧文岳二人，共計向被害人乙○○詐得新臺幣（下同
    ）三十五萬元，向被害人張宗暄詐得六萬元，向被害人丙○○詐得二百餘萬元。
    嗣其與盧文岳二人得款後即不知去向，被害人丙○○等三人始知受騙。案經被害
    人魏主文訴由臺南憲兵隊報請偵辦，因認被告犯有刑法第三百三十九條第一項
    之詐欺罪嫌云云。
二、按犯罪事實應依證據認定之，無證據不得推定其犯罪事實；又不能證明被告犯罪
    者，應諭知無罪之判決；刑事訴訟法第一百五十四條、第三百零一條第一項，分
    別定有明文。次按刑事訴訟法上所謂認定犯罪事實之證據，係指足以認定被告確
    有犯罪行為之積極證據而言，該項證據自須適合於被告犯罪事實之認定，始得採
    為斷罪資料；事實審法院對於證據之取捨，依法雖有自由判斷之權，然積極證據
    不足證明犯罪事實時，被告之抗辯或反證縱屬虛偽，仍不能以此資為積極證據應
    予採信之理由；又認定不利於被告之事實，須依積極證據，苟積極證據不足為不
    利於被告事實之認定時，即應為有利於被告之認定，更不必有何有利之證據；又
    告訴人之告訴，係以使被告受刑事訴追為目的，是其陳述是否與事實相符，仍應
    調查其他證據以資審認；亦迭據最高法院著有判例在案。公訴人認被告犯有上
    開詐欺罪嫌，無非係以被害人丙○○、張宗暄、乙○○之指訴，及「郭春男」係
    被告之同居人，二人關係密切，又一同前去向被害人佯稱借貸，其對「郭春男」
    施詐之事，自無法諉為不知，足認被告與「郭春男」有共同詐欺之犯意聯絡等由
    為論據。訊據被告固不諱言「郭春男」即係盧文岳，有於右揭時地同居在一起之
    事實；惟矢口否認有何詐欺之犯行，並辯稱：其僅曾持一張面額三萬五千元之支
    票，交由被害人張宗暄持向被害人丙○○調現，且該支票有兌現，此外其未曾與
    盧文岳共同向被害人丙○○等三人詐借上開現款，其亦不悉盧文岳是否有向被害
    人丙○○等三人借款云云。
三、經查被害人丙○○、張宗暄、乙○○三人，雖迭在歷次偵審中指訴被告確有與盧
    文岳向伊等詐借上開現款之事實；然考各該被害人歷次所供被詐欺之情節，在偵
    查中被害人丙○○稱：「（被告如何向你說要借錢？）八十六年十一月四日晚上
    ，大廈管理員按對講機到住處，要我下來，管理員向我說被告夫妻有位朋友在醫
    院很危急，要我借他們五千元，後來我借他們一萬元。」、「（後來陸續借他們
    多少錢？）將近二百多萬元。」（見偵查卷第十三頁），被害人張宗暄稱：「（
    甲○○以前向你借過錢？）：：這次是要救人才借他，後來就以德國朋友的名義
    ，陸續向我借六萬元。」（見同上卷第二十頁），被害人乙○○稱：「：：我也
    借他三十五萬元，甲○○的先生向我說甲○○有心臟病要去看病，陸續借他三十
    五萬元，從八十六年七、八月他們搬進來後陸續借的。」（見同上卷第二十一頁
    ）；在原審被害人丙○○稱：「（為何借款給被告？）八十六年十月一日我搬入
    花之鄉大樓，當晚大樓管理員張宗暄打電話請我到耬管理室，當時被告及自稱郭
    春男之男子均在管理室，張宗暄問我手頭是否方便，請我借款予甲○○及郭春男
    ，因他們的友人在臺南醫院需輸血，我基於同情，所以出借款項一萬元，借款後
    有時張宗暄，有時乙○○打對講機給我，請我到樓下管理室，被告及郭郭春男均
    在場，並以同樣的理由向我借款，借款是甲○○及郭春男一同開口借款，直至農
    曆年過後，約八十七年二月中旬我約借款二百零五萬元給甲○○及郭春男。」、
    「（為何被告二人連續以同一理由向你借款，你仍繼續出借？）當時他除了輸血
    之理由外，有時稱要購買醫療器材，並僱請看護照顧該德國友人，甲○○並稱該
    德國友人與他們有生意往來，他在臺南醫院有臺南地檢署派憲兵保護他。」（原
    審卷第四十七頁），被害人張宗暄稱：「（甲○○有無向你借款？）他們於八十
    六年十一月四日起，至八十七年一月十九日止，有向我借款，被告佯稱他有一位
    德國的友人，在臺南醫院加護病房，須購買血漿及一些醫療用品，他缺現金，借
    人為被告及該男子，他們向我共同借款，有時被告來向我拿錢，有時該男子來向
    我拿錢，我是基於同情才借錢給被告及該男子，我沒有收取利息，他們一共向我
    借款四、五次，最多一萬元，有時是幾千元，共借約五、六萬元，我沒有讓他們
    寫借據。」（見同上卷第二十三頁），被害人乙○○稱：「（被告何時向你借款
    ？）八十六年七、八月間開始至八十七年農曆年前半個月止有向我借款，他說有
    一位德國友人是賓士、寶馬汽車的老闆，現住在臺南醫院，須血漿急需現金，該
    德國友人經政府特別保護，並有憲兵特別看守，我們無法看到他，我相信文告所
    說，所以才借款給他，他們陸續向我借款四十二萬餘元，沒有寫收收據。」（見
    同上卷第二十三頁）；在本院被害人丙○○稱：「（他是如何向你詐騙？）本來
    我們並不認識，只是住在同一棟大樓，那是我剛搬進去那天，張宗暄就去按我的
    電鈴說有事情請我下來，我就到警衛室，甲○○與她先生也在那裡，張宗暄向我
    說我的手頭是否方便，他說甲○○和她先生有一位外國朋友，住在臺南醫院，急
    需用錢輸血，就從那時候開始向我借錢。」、「（借錢是否從八十六年十一月五
    日到八十七年十一月二十七日？）是的。」、「（你共借給甲○○他們夫妻幾次
    ？）不計其數，每次都是幾萬、幾萬元。」、「（你借錢給他們有無憑據？）都
    沒有。」、「（你與他第一次見面為何借給他多次大筆金錢？）因為他都是說那
    個外國朋友在醫院。」、「（他有無說那個外國朋友從事何種行業？）他說是德
    國賓士汽車的老闆。」、「（你有無去求證？）有的，但是都找不到人，他說那
    個老闆在臺灣與人發生糾紛，他們是利用我慈悲的心理。」、「（錢是交給何人
    ？）都是交給甲○○的先生，交錢的時候甲○○也有在場，甲○○也有講那位外
    國朋友的事情。」、「（你的錢的來源？）有些是我的，有些事項我朋友借的，
    我的錢部分是從銀行、郵局提領出來的，我有在原審提出資料。」、「（借錢有
    無憑證？）都沒有。」（見本院卷九十一年六月十八日訊問筆錄），被害人乙○
    ○稱：「（你是否有借錢給甲○○夫妻？）有的，借給他們四十幾萬元。」、「
    （是借給甲○○，或是借給她先生？）都有。」、「（你們借錢給甲○○夫妻有
    無憑據？）沒有。當時那種情形我們都很受感動。」（見同上訊問筆錄），被害
    人張宗暄稱：「（你也有被甲○○夫妻騙錢？）有的我只有三萬多元。」、「（
    你被騙幾次？）五、六次。」、「（被騙的理由是否與告訴人丙○○相同？）也
    是相同，她是利用我們的慈悲心。」（見同上訊問筆錄）各等語。苟被害人丙○
    ○等三人所供陸續借款予被告及盧文岳之情節屬實，其時間既長達半年有餘，金
    額亦分別有數萬元、數十萬元、甚至多達二百萬元之鉅，且借款之初雙方復素眛
    平生互不認識，然其等間卻從未留下任何借款之借據憑信，或為任何之債權擔保
    ，甚至連借款人「盧文岳」之真正身分都未曾查明，即陸續出借大筆金錢，已與
    常理有違；且被害人乙○○身為大樓管理員，以其微薄收入，又豈有輕易於無任
    何擔保下，出借數十萬元予無深交之被告二人之理？況被害人張宗暄在偵查中稱
    被騙金額為六萬多元，嗣在本院則稱三萬多元，被害人乙○○在偵查中稱被騙三
    十五萬元，嗣在於本院則稱四十幾萬元，亦見該二被害人前後所供被詐騙金額不
    一，且與被害人丙○○部分復皆無任何片紙隻字憑信。再參諸被害人張宗暄、乙
    ○○二人，在原審所稱：「：：他說有一位德國友人是賓士、寶馬汽車的老闆，
    現住在臺南醫院，需血漿，急需現金，經政府特別保護，並有憲兵特別看守，我
    們無法看到他，我相信被告所述，並同情要買血漿，所以才借款給他，：：」、
    「：：被告佯稱他有一位德國友人，在臺南醫院的加護病房，需購買血漿及一些
    醫療用品，他缺現金，：：，我沒有到臺南醫院查證有無被告之德國友人。」各
    等情，雖與被害人丙○○於向臺南憲兵隊報案時，所供有一位德國友人名為『史
    卡治』（音譯）需要血漿、需要現金救助等情相符；然被害人丙○○等三人，既
    不知被告與當時自稱「郭春男」之男子，究竟從事何種行業，遽然相信其認識德
    國賓士、寶馬汽車之老闆，且被告與該自稱「郭春男」之男子自搬進大廈即開始
    以不同藉口借錢，該大企業主又為何會經由該被告二人籌款？縱自稱「郭春男」
    之男子，如被害三人所述曾自稱其為某公司之負責人，會說著伊等聽不懂之某種
    英文，而認識該德國友人，然該德國友人既係賓士、寶馬汽車之老闆，來臺必有
    隨扈同行，如偶罹疾病亦必有妥善之醫療，被害人三人均已係中年以上之人，社
    會歷練並非淺薄，衡情亦不可能不悉該事，況如被害人三人所言該德國友人，既
    有檢察署派憲兵特別看守，何以還需透過被告及自稱「郭春男」之男子向民間借
    款支應？凡此均在在與社會常情有違，益足認被害人三人指稱被告及自稱「郭春
    男」之男子，以德國賓士公司老闆在臺病危須醫療費用為由，而長期連續向伊等
    三人借款支應云者，殊屬離譜而難想像。
四、被害人丙○○、張宗暄、乙○○三人，於原審未查知被告同居人盧文岳之真實姓
    名、現況、及調閱口卡前，在原審偵審中雖就盧文岳相貌、特徵、體態、口音之
    描述，及被告與盧文岳施用詐術之時間、地點、手段、和內容，均供述不移；且
    依卷附之臺南憲兵隊筆錄，固亦足認被害人丙○○係向該憲兵隊詢問有關逮捕之
    事後，始查知被告及盧文岳詐欺之舉，嗣在偵查中經檢察官傳喚，被害人三人始
    指訴被告及盧文岳詐騙之情節，並非被害人丙○○知悉被騙後即報案究辦；又被
    告因自承其同居人曾佯稱自己為「郭春男」，然該名「郭春男」之男子，為被告
    之前夫，自二人離婚後即未曾再行聯絡，且「郭春男」亦從未前往「花之鄉」大
    樓，被害人三人均不認識「郭春男」等情，並有該戶籍謄本一份存卷足按，固似
    足認苟非被告及其同居人盧文岳，確曾佯稱「郭春男」之名行詐騙之事，以被害
    人三人與「郭春男」素不相識之情形，何以得知被告前夫「郭春男」之名。然縱
    被害人三人之指訴情節大致相符，充其量亦僅能證明伊等三人確有認識佯稱「郭
    春男」之男子，尚難據之即認定被告必有與該男子共同行騙之事，且被害人三人
    於本案而言既均屬詐欺案件之被害人，三人利害一致，與被告立場處於對立狀態
    ，則除被害人三人之指訴外，自尚須其他積極確切證據佐證，始足為被告不利之
    認定。雖言借貸關係僅須當事人雙方意思表示合致即可成立，一般社會上未書立
    借款憑證而成立借貸關係者，亦所在多有，況被害人丙○○借款部分，亦有其於
    八十六年十一月五日，至八十七年一月二十四日間，多次於一日或數日內連續提
    領一萬至三萬元不等，共計五十五萬元之存摺影本，附於憲兵隊卷足參；然按刑
    法第三百三十九條第一項詐欺罪之成立，須意圖為自己不法之所有，以詐術使人
    將本人或第三人之物交付為要件，被害人丙○○所提之存摺影本，充其量僅能證
    明其於該段期間有各該提款之事實，究不能以此即認各該提出之款項，均係持交
    予被告及盧文岳，該證據方法要與刑法上詐欺罪須「將本人或第三人之物交付」
    之要件有間，至被害人丙○○另所謂被詐欺之一百四十五萬元，及被害人乙○○
    、張宗暄二人被詐欺之部分，既始終自承無從提出付款予被告及盧文岳之證據，
    依法亦難證明有各該借款之情事。又被告與盧文岳於「花之鄉」大樓同居長達半
    年之久，雖屢於原審偵審中供稱對該名同居人一無所知，亦不知該名同居人之去
    向，僅知同居人之綽號為「哥哥」而已，然於九十年十一月二十六日，卻具狀陳
    報該名同居男子真實姓名為「盧文岳」，業於九十年八月二十七日，在臺中縣大
    甲鎮○○路五十號第一旅社二０七號房，因腦中風死亡云云，固有臺中縣警察局
    大甲分局九十年十二月十二日甲警刑字第一八六七五號函，暨所附受理「盧文岳
    」意外死亡案件之筆錄三份、及臺灣臺中地方法院檢察署相驗屍體證明書一份在
    卷為證，堪認其供詞前後反覆且似有隱瞞迴避事實之疑；另依卷附被告之通緝資
    料，固亦足認被告在原審審理中，曾因傳拘未到案，致被通緝始到案之情事；然
    按被告依法不負自證無罪之義務，被告犯罪是否成立，應由法院審酌全案卷證，
    綜合全般辯論意旨而為審認，要不得僅以被告之供詞無法自圓其說，或有未到案
    致遭通緝之情事，而以被害人有瑕疵之指訴，即推認臆測被告必有詐欺之犯行。
    至八十七年三月二十二日下午三時五十分，是否有冒稱憲兵隊之人員，前來「花
    之鄉」逮捕被害人丙○○，該批人係以何名義欲逮捕被害人丙○○，微論已因均
    與認定被告有無詐欺無，況被告與盧文岳苟確有上開詐欺之犯行，則避之唯恐
    不及，豈有再為該妄動之舉，是亦不得憑此而為被告不利之認定。
五、綜上各情，參互觀之，本件除被害人三人片面且有瑕疵之指訴外，既無其他積極
    確切證據，證明被告與盧文岳確有向該三被害人借款之事，且該三被害人指訴被
    告所為詐欺之情節，亦與常理有違，而有嚴重瑕疵，堪認被告所辯尚非不得採信
    ，本件不能證明被告犯罪。原審疏未詳酌，遽依論理法則及被害人三人之指訴，
    論處被告詐欺之罪刑，自有未合。被告上訴意旨，否認犯罪，指摘原判決不當，
    自為有理由，應由本院將原判決予以撤銷，改判其無罪。
六、據上論斷，應依刑事訴訟法第三百六十九條第一項前段、第三百六十四條、第三
    百零一條條第一項，判決如主文。
本案經檢察官曾顯智到庭執行職務。
中      華      民      國    九十一    年      九      月      六      日
                                  臺灣高等法院臺南分院刑事第二庭
                          審判長法官  游  明  仁
                                            法官  蘇  重  信
                                            法官  林  永  茂
右正本證明與原本無異。
不得上訴。
                                      法院書記官  劉  岳  文
中      華      民      國    九十一    年      九      月      六      日
